高雄高等行政法院簡易判決
　　　　　　　　　　　　　　九十六年度簡字第一六一號
原　　　告　景天科技有限公司
代　表　人　甲○○
訴訟代理人　乙○○
被　　　告　高雄市政府衛生局
代　表　人　韓明榮局長
上列當事人間因食品衛生管理法事件，原告不服高雄市政府中華
民國九十六年二月十六日高市府法一字第０九六０００九六一二
號訴願決定，提起行政訴訟。本院判決如下：
　　主  文
原告之訴駁回。
訴訟費用由原告負擔。
　　事實及理由
一、緣原告於民國（下同）九十五年五月八日在雅虎奇摩網站上
    刊登「『小樂國際』竹寶食用級竹製活性碳膠囊」產品廣告
    ，其內容載有：「食用本產品後，大致會有以下作用：（一
    ）超強的吸著力、可吸附腸胃道內不良氣體（如氫氣、氮氣
    ．．．）減少腹脹及排氣的味道。（二）可與毒物、細菌、
    毒素結合成穩定複合物，排出體外，減輕身體的負荷。（三
    ）可吸附腸胃道中的油質，幫助減重。（四）具收斂效果，
    可有效幫助阻止各種腹瀉。（五）可吸附酒中甲醇等化學物
    質的作用，減少身體的疲勞感。（六）可以吸附致癌物質如
    燻、烤、醃漬物等所含的硝酸鹽、亞硝酸鹽及水中的三氯甲
    烷等化學物質．．．。（九）．．．可促進新陳代謝及淋巴
    管道的暢通，強化腸、胃壁，有助於腸胃蠕動，使排便順暢
    ，增進身體健康。（十）．．．能清潔腸胃壁和增強消化功
    能，同時可稀釋食物中致癌物質及加速有毒物質的消除．．
    ．。」等文字，經民眾向行政院衛生署檢舉後，經台中市衛
    生局轉至被告處理。被告派員調查後，斟酌全案事證及調查
    結果，審查系爭廣告為原告所刊登，且內容涉及誇張及易生
    誤解，違反食品衛生管理法第十九條第一項規定之事實明確
    ，乃依法告發，並依同法第三十二條第一項規定，裁處新台
    幣（下同）三萬元罰鍰，原告不服，提起訴願，仍遭決定駁
    回，遂提起本件行政訴訟。
二、原告起訴意旨略謂：（一）按所謂「誇張及易生誤解」應為
    業者對於產品之功效，無事實根據，而逕予附加以功效之誇
    張其解說，而致引消費者誤解為要件。然查受處分之「竹寶
    」產品，係經由專家檢測符合安全食用效力無虞，始推介廣
    告說明，此有分別交相關研究機構經驗證如後：１、經工業
    技術研究院（下稱工研院）對該產品比表面積吸附力之檢測
    認定數據，證明該產品具有優異吸附效果。２、經南台科技
    大學奈米科技研究中心檢測認定該產品之碳纖維含量高達百
    分之九十九以上，為一良質纖維食品。３、經中央科學研究
    院對該產品檢測在常溫遠紅外線下，有高達百分之九十五之
    放射效果，食用後有助益於腸胃之蠕動功能。４、經屏東科
    技大學對該產品之檢測，均無重金屬之危害疑慮。５、經財
    團法人食品工業發展研究所核認對該產品之營養分析，均符
    合食品衛生法規之規定。並將該產品之廣告說明內容提交被
    告食品科指導修正，始印製說明單推出廣告，足見原告依法
    首先籌足應備有「產品廣告條件」，並非無依據而逕行廣告
    不法行為，被告以原告涉及誇張及易生誤解，違反食品衛生
    管理法第十九條第一項之規定，顯為違誤。（二）原處分之
    裁處，指原告之訴訟代理人林富禎於被告處對「違規情節，
    坦承不諱」之詞，顯與事實不符。然乙○○係陳述九十五年
    五月八日於雅虎網路所刊登「竹寶」之廣告說明為事實，並
    非承認該廣告說明內容為違法行為，兩者有異，原處分在主
    觀上曲解答詢之原意，核認該陳述為裁處證據之基礎，顯原
    處分所指「違規情節，坦承不諱」陳述與事實不符，亦有違
    誤。（三）本件系爭要旨所謂涉及「誇張易生誤解」之行為
    ，兩造爭議屬見解有異問題，被告應就所指有關醫學上推論
    為據加於見解說明，納入客觀上分析或對其醫療上效能違背
    虛偽功能為研判，始為論處之基礎，顯被告依據其所定文句
    ，咬文嚼字核對本件廣告文字說明文句，未詳察產品廣告文
    字意含，即視該廣告文句涉及誇張易生誤解而違反規定，顯
    其主觀上之見解為論斷，實有裁處過當之嫌，自難令受處分
    人甘服。乃訴請判決撤銷訴願決定及原處分云云。被告答辯
    意旨略謂：（一）依行政院衛生署九十五年六月五日衛署食
    字第０九五０四０四四八八號函釋內容：「．．小樂國際竹
    寶食用級竹製活性碳膠囊產品說明中，『食用本產品後，大
    致會有以下作用』之整體內容，涉及易生誤解及療效，亦違
    反食品衛生管理法相關規定。」另參照行政院衛生署八十年
    七月三日衛署食字第九五九四四八號函釋：「食品業者申請
    食品之委託檢驗，其結果係就特定之送驗樣品對特定項目加
    以檢驗，並不足以作為認定該類食品是否符合衛生之依據。
    該類食品之標示、宣傳或廣告，不得涉有虛偽、誇張或易使
    人誤解等違反食品衛生管理法第十九、二十條（即現行第十
    九條）規定之情形。」（二）次參行政院衛生署九十五年四
    月二十八日衛署食字第０九五００一六三八八號函釋：「食
    品衛生管理法第三十二條第一項係以違規行為人為處分之對
    象，故本件既經貴局查證李國嘉係實際刊登『蜂王乳、瘦身
    減脂膠囊、海洋膠原蛋白膠囊』等廣告之行為人，自應負起
    該違規廣告之責任。」係針對食品衛生管理法第十九條第一
    項所定何為誇張易生誤解之不確定法律概念，為統一事實認
    定之基準，或為避免行政裁量時，就法律效果之決定裁量或
    選擇裁量之恣意，透過行政釋示資為衛生機關一體遵循之據
    ，寓有避免各衛生機關於相同事件恣意為不同之處理或行政
    行為產生不公平之結果。（三）被告以原告九十五年五月八
    日於雅虎奇摩網路所刊登小樂國際竹寶食用級竹製活性碳膠
    囊產品說明中「食用本產品後，大致會有以下作用：１、超
    強的吸著力、可吸附腸胃道內不良氣體〈如氫氣、氮氣〉。
    ２、可與毒物、細菌、毒物結合成穩定複合物、排出體外、
    減輕身體的負荷。３、可吸附腸胃道中的油質、幫助減重。
    ４、具收斂效果、可有效幫助阻止各種腹瀉。５、可吸附酒
    中甲醇等化學物質的作用、減少身體疲勞感。６、可吸附致
    癌物質如燻、烤、醃漬物等所含的硝酸鹽、亞硝酸鹽及水中
    的三氯甲烷等化學物質．．．。」整體廣告表現，涉及誇大
    易生誤解，違反食品衛生管理法第十九條第一項之規定，被
    告考慮原告係第一次違規，僅處罰鍰最低額三萬元，已實質
    考量違規情節，予以從輕從寬之處分，核與罰鍰之上限十五
    萬元，相差甚鉅，對於原告顯非不利，被告並無違法或不當
    之處，更未違反比例原則。原告所訴為無理由，乃聲明駁回
    原告之訴等語。
三、按「對於食品、食品添加物或食品用洗潔劑所為之標示、宣
    傳或廣告，不得有不實、誇張或易生誤解之情形。」「違反
    第十九條第一項規定者，處新台幣三萬元以上十五萬元以下
    罰鍰；．．．。」分別為食品衛生管理法第十九條第一項及
    第三十二條第一項所明定。而所謂「標示詞句涉及不實、誇
    張或易生誤解」屬不確定之法律概念，另依同法第一條規定
    意旨以觀，食品衛生管理法係為管理食品衛生安全及品質，
    維護國民健康為目的，而所謂之「食品」，依同條第二項規
    定係指「供人飲食或咀嚼之物品及其原料」，可知食品衛生
    管理法所規範者為一般供人飲食之食品，則相關之標示、宣
    傳或廣告，不應脫逸其為食品之本質，始足以維護國民健康
    ，如依其傳達消費者訊息之整體表現得出該食品有如同其他
    藥品之效果，顯已混淆其為食品之概念，而有誤導消費者之
    虞，自非法所允許。再按「食品業者申請食品之委託檢驗，
    其結果係就特定之送驗樣品對特定項目加以檢驗，並不足以
    作為認定該類食品是否符合衛生之依據。該類食品之標示、
    宣傳或廣告，不得涉有虛偽、誇張或易使人誤解等違反食品
    衛生管理法第十九條、第二十條（即現行第十九條）規定之
    情形」「廣告內容如未針對某特定食品產品，且僅宣傳營養
    成分之營養價值，則視為對民眾之營養宣導教育，並未違反
    食品衛生管理法規定。然食品廣告如為推介特定食品，同時
    以就該產品所含成分，宣稱可達特定之生理功能或效果，則
    易使民眾誤認僅食用該品即可達到改善生理機能效果，已明
    顯誤導民眾正確均衡飲食之觀念，則違反食品衛生管理法規
    定。」「．．．食品廣告標示詞句涉及誇張易生誤解或醫藥
    效能之認定表壹、不得宣稱之詞句敘述：一、詞句涉及醫療
    效能：．．．。二、詞句未涉及醫療效能但涉及誇張或易生
    誤解：（一）涉及生理功能者：例句，增強抵抗力、強化細
    胞功能、增智、補腦、增強記憶力、改善體質、解酒、清除
    自由基、排毒素、分解有害物質。（二）未涉及中藥材效能
    而涉及五官臟器者：例句，保護眼睛、增加血管彈性。（三
    ）涉及改變身體外觀：．．．。（四）引用本署衛署食字號
    或相當意義詞句者：．．．。」業經行政院衛生署八十年七
    月三日衛署食字第九五九四四八號函、八十四年十二月三十
    日衛署食字第八四０七六七一九號函、九十四年三月三十一
    日衛署食字第０九四０四０二三九五號函分別函釋在案。查
    上述行政院衛生署函釋係認定產品標示、宣傳或廣告是否涉
    嫌違規之標準，屬解釋性行政規則，其係做為衛生署所屬機
    關判斷是否違規之依據，並未增加人民權利義務之限制或負
    擔，爰予援用。
四、經查，原告於前述電腦網站上刊登廣告，販售活性碳膠囊產
    品之食品，於九十五年五月八日在網站上刊登廣告，其內容
    載有：「食用本產品後，大致會有以下作用：（一）超強的
    吸著力、可吸附腸胃道內不良氣體（如氫氣、氮氣．．．）
    減少腹脹及排氣的味道。（二）可與毒物、細菌、毒素結合
    成穩定複合物，排出體外，減輕身體的負荷。（三）可吸附
    腸胃道中的油質，幫助減重。（四）具收斂效果，可有效幫
    助阻止各種腹瀉。（五）可吸附酒中甲醇等化學物質的作用
    ，減少身體的疲勞感。（六）可以吸附致癌物質如燻、烤、
    醃漬物等所含的硝酸鹽、亞硝酸鹽及水中的三氯甲烷等化學
    物質．．．。（九）．．．可促進新陳代謝及淋巴管道的暢
    通，強化腸、胃壁，有助於腸胃蠕動，使排便順暢，增進身
    體健康。（十）．．．能清潔腸胃壁和增強消化功能，同時
    可稀釋食物中致癌物質及加速有毒物質的消除．．．。」等
    文字，為原告所不爭執，並有該網頁內容影本附卷可稽，洵
    堪認定。次查，本件原告為食品、飲料等批發業者，理應了
    解食品衛生相關規定，並加以遵守；其在網路上刊登販售「
    活性碳膠囊」產品之廣告，於「商品說明」中述及上述吸附
    體內不良氣體、毒素、油質、化學物質及致癌物，促進新陳
    代謝及淋巴管道的暢通等療效，惟「活性碳膠囊產品」既為
    食品，竟不實誇大有上述療效，客觀上易誤導消費大眾以為
    食用系爭產品，即可獲得如服用一般西藥之效果，顯非一般
    食品可比，核屬誇張令人誤解之詞，自與前述食品衛生管理
    法之規定有違。是被告以系爭廣告之內容違反食品衛生管理
    法第十九條第一項規定，而依同法第三十二條第一項之規定
    ，處罰原告，並無違誤。按食品衛生管理法第三十二條第一
    項就違反同法第十九條第一項之裁罰規定，為一行政秩序罰
    ，是祗要行為人之行為滿足該法第十九條第一項構成要件之
    內容時，即已構成違章行為，主管機關應依違章情節之輕重
    ，處三萬元以上十五萬元以下罰鍰。本件原告刊登系爭廣告
    之內容違反食品衛生管理法第十九條第一項規定，已如前述
    ，被告依同法第三十二條第一項之規定，裁處三萬元罰鍰，
    係屬該法條所訂最低處罰，已斟酌原告違規情節之輕重，原
    告指摘被告裁處過當云云，自不足採據。
五、本件原告雖將系爭產品送交工研院、南台科技大學奈米科技
    研究中心、中科院、屏東科技大學及食品工業發展研究所等
    機關檢測，惟原告所送交上揭機關檢測樣品，為竹活性炭粉
    末，而上開機關僅為性質試驗（包括Ｂ.Ｅ.Ｔ比表面積、遠
    紅外線）及成份分析，有上揭機關檢驗報告附卷可稽，並無
    鑑測有如原告系爭廣告內容之效果，尚難推論系爭產品具有
    廣告內容之效果。則原告就該產品所含成分，宣稱可達特定
    之生理功能或效果，易使民眾誤認僅食用該品即可達到改善
    生理機能效果，已明顯誤導民眾正確均衡飲食之觀念，則被
    告依據首揭食品衛生管理法第十九條第一項及第三十二條第
    一項之規定，據以裁處原告三萬元罰鍰，自無違誤。
六、另原告將系爭廣告內容送請被告食品科予以指導修正，惟被
    告食品科亦僅係建議原告，「直接引用衛生署公告：『未涉
    及療效及誇大』詞句，可避免爭議」。有原告所提出之經被
    告食品科加註建議之廣告文附卷可稽。足見被告食品科並未
    同意原告上揭廣告之內容，同時加註如上之建議，則原告主
    張上揭廣告內容經被告食品科指導修正，而未涉及不法，顯
    不足採。
七、至原告訴訟代理人乙○○於九十五年七月二十四日在被告所
    屬新興衛生所製作之調查紀錄稱「．．文宣全部內容，皆在
    說明其功效而已，並無涉及易生誤解及療效．．。」等語，
    而未承認違章，然被告係依原告於前述電腦網站上刊登廣告
    內容審查認定違章，尚非僅憑前揭調查筆錄。抑且，依前揭
    調查筆錄內容，可證明電腦網站上刊登系爭廣告及販售活性
    碳膠囊產品之行為人為原告，故被告據此裁罰，亦非無據。
八、綜上所述，原告之主張並不可採，被告原處分依食品衛生管
    理法第十九條第一項及第三十二條第一項規定裁處原告三萬
    元罰鍰，認事用法，並無違誤。訴願決定予以維持，亦無不
    合。原告起訴意旨求為撤銷，為無理由，應予駁回。並不經
    言詞辯論為之。
九、據上論結，本件原告之訴為無理由，依行政訴訟法第二百三
    十三條第一項、第二百三十六條、第一百九十五條第一項後
    段、第九十八條第三項前段，判決如主文。
中　　華　　民　　國　九十六　年　　六　　月　二十九　日
                  第一庭      法  官  蘇秋津
以上正本係照原本作成。
如不服本判決，應於送達後二十日內，向本院提出上訴狀並表明
上訴理由，如於本判決宣示後送達前提起上訴者，應於判決送達
後二十日內補提上訴理由書（須按他造當事人人數附繕本）。
提起上訴應預繳送達用雙掛號郵票七份（每份三十四元）。
中　　華　　民　　國　九十六　年　　六　　月　二十九　日
　　　　　　　　　　　　　　　書記官  陳嬿如
附註：
行政訴訟法第二百三十五條（第一項、第二項）：
對於適用簡易程序之裁判提起上訴或抗告，須經最高行政法院之
許可。
前項許可，以訴訟事件所涉及之法律見解具有原則性者為限。
